【裁判字號】    92,上,191
【裁判日期】    920916
【裁判案由】    履行契約
【裁判全文】
臺灣高等法院臺中分院民事判決  九十二年度上字第一九一號
      上  訴  人  甲○○
      被  上訴人  乙○○
右當事人間履行契約事件，上訴人對於中華民國九十二年四月十七日臺灣臺中地方法
院九十年度訴字第三五七○號第一審判決提起上訴，本院於九十二年九月二日辯論終
結，判決如左：
      主      文
上訴駁回。
第二審訴訟費用由上訴人負擔。
      事      實
甲、上訴人方面：
一、聲明：求為判決：
（一）、原判決廢棄。
（二）、右廢棄部分，被上訴人在第一審之訴及假執行之聲請均駁回。
（三）、第一、二審訴訟費用由被上訴人負擔。
（四）、如受不利判決請准供擔保宣告免為假執行。
二、陳述：除引用原判決書之記載外，補稱：
（一）、依被上訴人於台中地檢署八十九年他字第二六四三號詐欺案之八十九年六月
        七日之告訴狀中已自承：「告訴人（即被上訴人）亦配合處理或參與輔導至
        八十七年十二月二十日搬離為止．．．上訴人（即上訴人）亦於八十七年十
        一月正式加入元鼎會計師事務所並正式變更事務所名稱為元鼎嘉誠聯合會計
        師事務所屬實。」是原判決認被上訴人在八十七年二月間即已履行轉讓元鼎
        事務所經營權之給付義務云云，即乏依據。
（二）、被上訴人復於八十九年七月廿日在台中地檢署八十九年他字第二六四三號詐
        欺案件偵訊時自承：「我當時與他訂約時，八十六年十二月八日，有說要將
        六十多位的客戶點交給他」。再者兩造簽立契約時之約定如何，自當以代為
        簽約之代書最為知稔，查本件簽約之代書林義專已證述當時約明被上訴人應
        將客戶六十三家讓渡給上訴人，而參以上開被上訴人在偵查中亦自承須點交
        客戶給上訴人之義務，是本件原判決認林義專代書之證述不可採云云，即有
        採證違法之嫌，本件被上訴人已自承須將六十多位之客戶點交予上訴人，與
        林義專之證述相符，是被上訴人謂林義專之證明不可採亦乏依據。
（三）、同上開案八十九年十月三日「八十六年十二年五日以後至八十七年十二月一
        日以前．．．我（指被上訴人）實際上仍在元鼎工作，簽證費一半給我，一
        半給他，我拿走了收入的一半二百多萬，另外二百多萬支付事務所的開銷含
        員工薪資，故上訴人沒有分到錢」（見該卷宗第十七頁背面至十八頁正面）
        ，由上陳述可知，八十六年十二月五日至八十七年十二月一日中間員工之薪
        資係由原來元鼎之簽證費中支付，並且被上訴人當時仍在元鼎處上班負責，
        是原判決謂自八十七年初員工薪資即由上訴人支付，並接掌業務云云亦屬無
        稽。
（四）、另按元鼎會計師事務所之主持會計師李奠雁於上開案件偵查時，證稱：「我
        在八十七年十二月以前均擔任元鼎之負責人，事務所是有好幾個會計師聯合
        執業，但不是合夥，我們事務所請告訴人擔任經理處理日常業務，事務所是
        向告訴人租的，告訴人並無權將元鼎之經營權轉讓他人，告訴人手上持有之
        客戶名單也是事務所之客戶．．．告訴人並無權將客戶點交給上訴人」而原
        不起訴處分更以再質以告訴人（即被上訴人）「乙○○會計師事務所」之客
        戶簽記資料為何不提出，被上訴人則以「因我不是會計師，我仍要報給元鼎
        之嘉誠之莊智董會計師去辦簽證」等語，可見被上訴人並無權掌控客戶之實
        權，更何況將客戶點交給上訴人？是本件上訴人應係被上訴人之承諾而訂約
        ，更有該不起訴處分書可證（見6.12.上訴理由狀證一），是本件上訴人顯
        受詐欺而訂約。
（五）、又上訴人原即有事務所設在中部員林，是如非因被上訴人以六十多名客戶可
        移交予上訴人，則上訴人又何需購買被上訴人之房屋乎？是被上訴人顯然係
        以六十多名客戶要移交為詐術使上訴人陷於錯誤而與之簽約。而依「因侵權
        行為對於被害人取得債權者，被害人對該債權之廢止請求權雖因時效而消滅
        ，仍得拒絕履行」民法第一百九十八條定有明文。本件被上訴人既受騙簽約
        ，則依上開民法第一百九十八條之規定，亦得拒絕履行，是原判決為不利上
        訴人之認定亦屬違法。
（六）、又八十六年度之報稅簽證，依會計年度，應在八十七年五月三十一日以前簽
        證，依前述當時被上訴人在八十七年十一月以前仍在元鼎負責，是上訴人並
        未介入，且依當時簽證之資料當時仍由李奠雁會計師簽證，是如八十六年尾
        牙時被上訴人如已將客戶移交予上訴人，該所原來客戶之簽證最後日期為八
        十七年五月卅一日，理應由上訴人簽證，根本不需再由李奠雁簽證，乃符常
        情。原判決置此於未論亦有判決理由不備之違法情事。
乙、被上訴人方面：
一、聲明：求為判決如主文。
二、陳述：除引用原判決書之記載外，補稱：
（一）、兩造於八十六年十二月五日簽訂系爭買賣讓渡合約，並於當月移交業務：
      (一)上訴人引台中地檢署他字第二六四三號卷被上訴人於八十九年六月七日提出
        之告訴狀內所載：「被上訴人輔導至八十七年十二月二十日搬離止‧‧‧上
        訴人於八十七年十一月加入元鼎會計師事務所‧‧‧等語」，因而以原判決
        認被上訴人在八十七年二月間已履行經營權之給付義務，即乏依據云云。
      (二)經查前開告訴狀內已敘明八十六年十二月起之記帳費全數收入歸被告（即上
        訴人）支用薪資或零用金，有該告訴狀可稽，若非移交業務，何來記帳費之
        收入歸上訴人取得。
      (三)又依買賣讓渡書載明上訴人貼補被上訴人八十六年七月至十一月共五個月每
        月三萬元計十五萬元之辦公費用，若於八十七年十二月二十日始搬離，何須
        補貼辦公費用。
      (四)況賴貴應於原審結稱：伊是從八十四年三月至八十八年十一月間任職元鼎事
        務所，伊知道兩造有簽立系爭買賣讓渡合約書，八十六年尾牙時，原告（被
      上訴人）有帶被告（上訴人）認識元鼎事務所的員工及客戶，約八十七年初
        ，上訴人就到元鼎事務所成為伊新的老闆，從那時起，薪水也是由被告發放
        ，一直到伊離職前，上訴人都還在元鼎事務所：伊是在元鼎事務所負責記帳
        工作；元鼎事務所所作平日開銷帳是記到八十七年二月六日，之後就由上訴
        人負責平日開銷。
    (五)另被上訴人於偵訊時亦稱：「且依國稅局規定每年十二月三十一日要報備簽
        証客戶名單，因上訴人於八十六年十二月五日頂讓，於八十六年十二月三十
        一日以前來不及加入為「元鼎」負責人，故沒辦法以他名義報備以他名義簽
        證之客戶，故八十七年他沒辦法以他名義在「元鼎」擔任負責人。據而，被
        上訴人於八十七年十一月始正式加入元鼎事務所並變更會計事務所名稱係配
        合稅務機關之規定所致，而非於八十七年十一月始將經營權及業務交接。
      (六)又兩造事務所業務交接，上訴人對於客戶、業務，難免有未盡了解之處，因
        而，被上訴人本於權利金之決算日期，攸關雙方權益而予以從旁協助輔導，
        自係人情之常，又上訴人何時將事務所名稱變更並不影響其經營權業務之承
        受，上訴人稱從旁協助輔導作為業務交接之依據，自有未洽。
      (六)據而，上訴人斷章取義，引告訴狀之前段而未引後段，自非有理由。
（二）被上訴人經營之元鼎事務所已將簽証客戶點交完畢：
    (一)被上訴人於八十九年七月二十日八十九年他字第二六四三號訊問時固有提起六
      十多位的客戶要點交之筆錄，然查該筆錄訊問經過係就元鼎事務所有多少客戶
      予以說明，被上訴人答以台北、台中二筆共有六十多家，而非指台中簽證客戶
      有六十多家，合先敘明
    (二)況本件所爭執者厥為點交客戶數之年收入總額四百萬元是否相當，被上訴人於
      九十一年九月四日之準備書狀亦敘明「原告（被上訴人）於買賣讓渡書合約預
      估移交客戶數係以八十六年度台中分所簽證客戶及以廣祐財務管理顧問有限公
      司開立發票請款之記帳費合計預估移交金額約新台幣四百萬元，與前二項原告
      移交客戶八十七年度（八十七年五月三十一日）實際簽證收入金額即八十六年
      七月至八十七年六月記帳費收入合計為三百九十萬三千元相當」
    (三)再會計簽帳係於每年申報營利事業所得稅始能確定簽帳客戶，本件於八十六年
      十二月間轉讓時報稅期間未屆至，根本無從確定簽證家數，上訴人於八十六年
      十二月承接業務，是否競業，影響隔年五月之簽證，就此，賴貴應並於原審證
      稱八十七年申報八十六年度營業所得稅時，的確有三十幾家客戶，八十八年申
      報八十七年度營業所得稅時只剩四家客戶等語明確，足認上訴人於承受業務後
      有客戶流失所致。
    (四)再上訴人亦知悉八十六年度之稅務簽證，應在八十七年五月三十一日前簽証，
      據此，何能知悉八十六年度簽證之客戶家數，因而，林義專證述要將客戶六十
      三家點交云云，其所述，自非可採。
（三）、會計事務所之經營不須有會計師，僅於簽證時，始交由會計師簽證：
      (一)稅務運作實務，關於記帳工作，不論記帳業者即會計師事務所或會計師均可
        為之，而辦理財務簽證、稅務簽證時需要會計師簽證（營利事業所得稅查核
        準則第二條參見），因而，關於簽證業務始須由會計師李奠雁簽證，合先敘
        明。
      (二)衡之常情，若李奠雁僱用被上訴人，應係被上訴人向其領薪水，然李奠雁對
        此於前開二六四三號詐欺案件訊問時竟稱：（八十九年十月三日訊問筆錄）
      。
      1.台中市○○路○段一四五號七樓之一之執業地點向乙○○承租。
      2.八十六年十二月五日被上訴人將元鼎之經營權出讓伊不知情，伊至八十九年
        兩造訴訟時，伊才知道。
      3.伊不知道客戶家數。
      4.伊未受雇於被上訴人，伊係領簽證費云云。
        然依上所述，顯非李奠雁經營，否則，焉有被上訴人購買，出租予李奠雁之
        理，且不了解業務情形與實際運作狀況，甚且收入非歸其所有（事務所收入
        有記帳費、簽證費收入），反係會計師領簽證費（實為薪資）而非給付被上
        訴人薪資，因而，李奠雁之證述應不可採。
      理      由
一、被上訴人起訴主張：兩造於八十六年十二月五日就元鼎事務所讓渡及買賣事宜，
    簽立系爭買賣讓渡合約書，約定：(一)由被上訴人應將元鼎事務所所在地之系爭房
    地及其內系爭生財器具出賣予上訴人，系爭房地之價款為五百八十萬元、系爭生
    財器具之價款為二十五萬元，合計六百零五萬元。付款方式約定上訴人應分五期
    給付被上訴人，其中第五期二百萬元部分，係因上訴人向被上訴人表示無法於簽
    約時先給付二百萬元之系爭房地價款，被上訴人才同意上訴人延至第五期即八十
    八年七月三十一日以前付清二百萬元之系爭房地價款，惟此部分之利息上訴人仍
    應自簽約日起依年息百分之六息計算按月給付被上訴人；(二)被上訴人應將元鼎事
    務所經營權轉讓予上訴人，上訴人則應給付被上訴人按點交客戶數年收入總額百
    分之五十計算之權利金；(三)上訴人應另補貼被上訴人自八十六年七月至十一月止
    之辦公費用計十五萬元。嗣被上訴人已將系爭房地、系爭生財器具交付上訴人，
    系爭房地部分並依上訴人指示將所有權移轉登記於上訴人之妻張惠娟。又被上訴
    人於簽約當日即將元鼎事務所平日記帳客戶及工作底稿等資料交給上訴人，並利
    用八十六年十二月間尾牙、拜訪客戶之際，將元鼎事務所業務移交給上訴人及介
    紹客戶給上訴人認識，上訴人亦已參與經營元鼎事務所之業務，是被上訴人自已
    完成點交客戶予上訴人之義務，且兩造並已於八十七年八月三十一日，會算上訴
    人應給付被上訴人之權利金完畢。惟上訴人除已給付被上訴人系爭生財器具之價
    款二十五萬元、補貼被上訴人辦公費用十五萬元外，系爭房地部分上訴人則僅給
    付被上訴人一百十萬元並承受系爭房地之銀行貸款二百七十萬元，計三百八十萬
    元，至其餘二百萬元價款之利息部分，上訴人僅給付至八十七年十月一止，且該
    二百萬元價款上訴人迄今仍未給付被上訴人。本件系爭買賣讓渡合約書中系爭房
    地、系爭生財器具之價款與點交客戶之權利金，係分別議價計算，二者間並無依
    存關係。爰依系爭買賣讓渡合約書之約定，求為命上訴人給付系爭房地部分之二
    百萬元價款，及自八十七年十一月一日起至清償日止，按年息百分之六計算之利
    息之判決。
二、上訴人則以：兩造於八十六年十二月五日固有簽立系爭買賣讓渡合約書，約定被
    上訴人將元鼎事務所經營權轉讓給上訴人，並約定上訴人向被上訴人購買系爭房
    地及系爭生財器具。惟上訴人締約當時之真意，乃著重於被上訴人將元鼎事務所
    之會計簽證客戶點交予上訴人，系爭房地係應被上訴人之要求才會以高於市價甚
    多之價錢向被上訴人購買。是系爭買賣讓渡合約書中系爭房地、系爭生財器具之
    買賣須依附於點交客戶始能存立。又被上訴人所應點交給上訴人之客戶，係指元
    鼎事務所原有六十餘家之簽證客戶，並不包括記帳客戶在內，惟被上訴人迄今僅
    應點交四家簽證客戶給上訴人，且上訴人是自八十七年十二月才加入元鼎事務所
    ，故被上訴人自八十八年才有辦法點交客戶給上訴人，原告自無將八十六年度元
    鼎事務所之客戶點交予上訴人之可能，上訴人屢次催告被上訴人履行點交客戶之
    義務，均未獲置理。嗣被上訴人竟又於台中另行設立德融事務所，繼續經營會計
    師業務，是契約其餘部分之履行就上訴人而言已無利益，上訴人乃於九十年九月
    十九日通知被上訴人解除系爭買賣讓渡合約，契約既經合法解除，兩造自須各負
    回復原狀之義務，上訴人亦無須再給付被上訴人系爭房地二百萬元之價款等語，
    資為抗辯。
三、本件兩造於八十六年十二月五日就元鼎事務所讓渡及買賣事宜，簽立系爭買賣讓
    渡合約書，約定：(一)由被上訴人應將元鼎事務所所在地之系爭房地及其內系爭生
    財器具出賣予上訴人，系爭房地之價款為五百八十萬元、系爭生財器具之價款為
    二十五萬元，合計六百零五萬元，且系爭房地二百萬元價款之利息部分，兩造約
    定上訴人應自簽約日起依年息百分之六息計算按月給付被上訴人；(二)被上訴人應
    將元鼎事務所經營權轉讓予上訴人，上訴人則應給付被上訴人按點交客戶數年收
    入總額即四百萬元之百分之五十計算之權利金；(三)上訴人應另補貼被上訴人自八
    十六年七月至十一月止之辦公費用計十五萬元。又被上訴人已將系爭房地、系爭
    生財器具交付上訴人，系爭房地部分並依上訴人指示將所有權移轉登記於上訴人
    之妻張惠娟。上訴人除已給付被上訴人系爭生財器具之價款二十五萬元、補貼被
    上訴人辦公費用十五萬元外，至系爭房地部分，上訴人則僅給付被上訴人一百十
    萬元並承受系爭房地之銀行貸款二百七十萬元，計三百八十萬元，至其餘二百萬
    元價款之利息部分，上訴人僅給付至八十七年十月一止，且該二百萬元價款上訴
    人迄未給付被上訴人等情，業據被上訴人提出土地登記謄本、土地所有權狀、買
    賣及讓渡合約書、被上訴人彰化銀行存摺各乙份、建物登記謄本、建物所有權狀
    各二份為證，復為上訴人所不爭執，自堪信被上訴人此部份主張為真實。茲本件
    所應審究者為：(一)系爭買賣讓渡合約書中系爭房地、系爭生財器具買賣之給付內
    容，與轉讓元鼎事務所經營權之給付內容二者間，其效力是否各自獨立。(二)被上
    訴人是否已依約將元鼎事務所客戶點交於上訴人。
四、上訴人固抗辯：伊是為了受讓元鼎事務所之客戶，才以高價向被上訴人購買系爭
    房地，且從系爭買賣讓渡合約書之標題載明：「茲就元鼎事務所台中分所讓渡及
    買賣事宜約定」等語，可知系爭房地之買賣須依附於點交客戶始能存立。惟為被
    上訴人所否認。經查：
  (一)按得各自獨立存在之契約類型，相互結合同時併存而規定於同一契約中，一方當
    事人負有應提出數個屬於不同契約類型之給付義務者，學理上有稱之為契約聯立
    之型態。契約聯立，除當事人顯有使各該給付所屬契約類型之效力相互依存之意
    思外，自應就數個不同之給付義務，分別適用各該給付所屬契約類型之法律規定
    ，以判斷其效力。換言之，倘契約聯立中之二契約類型，其中有一契約類型中之
    給付發生給付不能、給付遲延或不完全給付等債務不履行情事，當事人僅能就該
    債務不履行所屬契約類型範圍內主張權利，並不影響另一契約類型之給付及效力
    。本件觀諸系爭買賣讓渡合約書第一條約定：「讓渡及買賣總金額計新臺幣（以
    下同）房地部份及生財器具（貳拾伍萬元正）計陸佰零伍萬元正，另加按點交客
    戶數年收入總額５０％計算（以台中事務所客戶以收入四百萬元為準）」等語。
    可知系爭買賣讓渡合約書主要包括買賣系爭房地（含系爭生財器具）及轉讓元鼎
    事務所經營權即點交客戶二部分，其中買賣系爭房地、系爭生財器具部分係屬買
    賣之有名契約類型；點交客戶部分，即被上訴人應將元鼎事務所經營權轉讓於上
    訴人部分，除包括財產權歸屬之移轉例如：對客戶權利移轉之特徵外，尚包括事
    務所內部組織、成員間營運方式、業務分配乃至盈虧損益應如何處理等具組織之
    債特徵之約定，是組織經營權轉讓之給付內容，顯非如買賣之單一有名契約類型
    所能涵蓋。從而，本件被上訴人依系爭買賣讓渡合約書，所負系爭房地（含系爭
    生財器具）、轉讓元鼎事務所經營權二部分之給付義務，係屬不同契約類型之給
    付義務，亦即屬契約聯立之型態。又依上開第一條關於上訴人應給付被上訴人之
    對價部分，其中買賣系爭房地（含系爭生財器具）之對價係六百零五萬元；轉讓
    元鼎事務所經營權即點交客戶之對價，則明揭係另按點交客戶數之年收入總額即
    四百萬元中之百分之五十予以計算權利金，自堪認買賣系爭房地（含系爭生財器
    具）部分與點交客戶部分，二者係採分別計價，兩不相涉。再參以系爭買賣讓渡
    合約書第二條，可知之付款方式，計分五期，第一期包括訂金二十五萬元、貼補
    費用十五萬元；第二期至第五期，分別為四十萬元、三十萬元、四十萬元及二百
    萬元，其中第一期所約定之八十六年七月至十一月貼補費用十五萬元，係指上訴
    人所應貼補被上訴人八十六年七月至十一月之辦公費用而言，且非在系爭房地（
    含系爭生財器具）或點交客戶之價款範圍內，為兩造所共認，自堪認上開十五萬
    元與系爭房地（系爭生財器具）或點交客戶之價款無涉。從而，依第一期至第五
    期上訴人所應給付被上訴人之款項為二十五萬元、四十萬、三十萬元、四十萬及
    二百萬元，計三百三十五萬元，再加上上訴人承受系爭房地之貸款二百七十萬元
    ，合計六百零五萬元，核與系爭房地及系爭生財器具對價之總額相同。自堪認系
    爭買賣讓渡合約書第二條付款方式所載各項金額，係專就系爭房地及系爭生財器
    具部而為約定。至第三期三十萬元部分，雖載有權利金一語，惟參以上開第一至
    五期款項及上訴人承受系爭房地之貸款二百七十萬元，其總額恰與系爭房地、系
    爭生財器具價款即六百零五萬元相同，已難認第三期之三十萬元與點交客戶之權
    利金有關，況兩造係約定上訴人應於八十七年八月三十一日以前給付被上訴人第
    三期之三十萬元，此觀系爭買賣讓渡合約書第二條第三項之約定甚明，則上訴人
    一方面陳稱被上訴人迄未履行點交客戶之義務，伊自不須給付權利金，另方面倘
    謂上訴人給付被上訴人之第三期即三十萬元款項係與點交客戶有關，顯與上訴人
    本意相違，益見第三期之三十萬元係與點交客戶之權利金無關。綜核上開系爭房
    地（含系爭生財器具）、點交客戶二者間之對價、付款方式等約定以觀，自難遽
    認系爭房地（含系爭生財器具）、點交客戶二契約義務群間有何相互依存，效力
    互為牽連之情事存在。
  (二)至系爭買賣讓渡合約書之標題，固載明：「茲就元鼎事務所台中分所讓渡及買賣
    事宜約定」等語，惟依上開標題至多僅能知悉系爭買賣讓渡合約書可能包含數不
    同契約內容之給付義務，至各該給付內容間之關係為何、如何結合，尚無從由上
    開標題予以知悉，自不得依此逕認系爭房地（含系爭生財器具）、點交客戶二者
    間有效力相互依存之關係。且上訴人對被上訴人提起詐欺告訴之偵查程序中亦自
    陳：系爭房地之市價為五百八十萬左右等語（見臺灣臺中地方法院檢察署九十年
    度發查字第三三一七號偵查卷第十一頁），核與兩造約定系爭房地之價款即五百
    八十萬元相合，是上訴人以其係用高價向被上訴人購買系爭房地等語置辯，亦無
    可採。又縱認上訴人係為了受讓元鼎事務所之客戶，才向被上訴人購買系爭房地
    ，惟此亦僅能說明上訴人向被上訴人買受系爭房地乃至系爭生財器具之動機而已
    ，亦無從依此遽認兩造在系爭買賣讓渡合約書中，已具體約定使系爭房地（含系
    爭生財器具）、點交客戶二給付義務之效力乃互為依存。是上訴人前開所辯，自
    無可採。
  (三)從而，上訴人以被上訴人尚未履行點交元鼎事務所客戶之給付義務為由，拒絕給
    付被上訴人系爭房地部分之二百萬元價款或主張解除全部即系爭買賣讓渡合約，
    已屬無據。
五、又上訴人抗辯：兩造約定被上訴人所應點交給上訴人之客戶，主要係指元鼎事務
    所原有六十餘家之簽證客戶，故上訴人縱有為元鼎事務所客戶記帳，亦不能謂被
    上訴人已履行點交客戶之義務。且上訴人是自八十七年十二月才正式加入元鼎事
    務所，並更名為元鼎嘉誠聯合會計師事務所，故被上訴人自八十八年起才有辦法
    點交客戶給上訴人，被上訴人自無將八十六年度元鼎事務所之客戶點交予上訴人
    之可能，惟被上訴人迄今僅將四客戶點交予上訴人簽證；兩造並約定被上訴人不
    得在台中營業，嗣被上訴人又在台中開設會計師事務所，亦屬違約等語，並舉在
    場為兩造書立系爭買賣讓渡合約書之代書即證人林義專為證。惟為被上訴人所否
    認，並陳明：被上訴人於簽約當日即將元鼎事務所平日記帳客戶及工作底稿等資
    料交給上訴人，並利用八十六年十二月間尾牙、拜訪客戶之際，將元鼎事務所業
    務移交給上訴人，且介紹客戶給上訴人認識，且上訴人亦已參與經營元鼎事務所
    之業務，是被上訴人自已完成點交客戶之義務。經查：
  (一)依上開系爭買賣讓渡合約書第一條約定：「另加按點交客戶數年收入總額５０％
    計算（以台中事務所客戶以收入四百萬元為準）」等語，至多僅能認定兩造約定
    應就點交客戶之對價即：上訴人應另給付被上訴人點交客戶之權利金二百萬元而
    已，至於經營權轉讓之給付義務內容為何、點交客戶之意義及履行期為何，均無
    從自上開約定中推知，且系爭買賣讓渡合約書其他條款亦未具體約明。惟參諸證
    人鄭富桃於原審結證：八十六年十二月中旬，在元鼎事務所辦尾牙時有認識上訴
    人，那時候上訴人是新加入的會計師，被上訴人並說以後關於元鼎事務所的事務
    ，可以交由上訴人來接洽，八十七年一月至五月，伊辦會計簽證都找上訴人承辦
    等語（見原審九十年十二月十一日準備程序筆錄）。證人黃素美於原審結證：伊
    是穎豐石材公司之老闆娘，伊公司八十七、八十八年的帳都是由上訴人做的，是
    被上訴人通知伊找上訴人的等語（見原審九十年十二月十一日準備程序筆錄）。
    證人賴貴應於原審則結證：伊是從八十四年三月至八十八年十一月間任職於元鼎
    事務所，伊知道兩造有簽立系爭買賣讓渡合約書，八十六年尾牙時，被上訴人有
    帶上訴人認識元鼎事務所的員工及客戶，約八十七年初，上訴人就到元鼎事務所
    成為伊新的老闆，從那時起，薪水也是由上訴人發放，一直到伊離職前，上訴人
    都還在元鼎事務所；伊是在元鼎事務所負責記帳工作，元鼎事務所所作的平日開
    銷帳是記到八十七年二月六日，之後就由上訴人負責平日開銷；被上訴人所提客
    戶明細表上所載星邑資訊有限公司等客戶（指被上訴人九十一年九月四日陳報狀
    附件一、附件二之客戶明細表）是本件被上訴人要交給上訴人的客戶，而八十七
    年申報八十六年度營業所得稅時，的確有三十幾家客戶，八十八年申報八十七年
    度營業所得稅時只剩四家客戶等語明確（見原審九十一年十二月三十日準備程序
    筆錄）。綜核證人上開證言，互無矛盾，亦與被上訴人所陳情節相符，堪認屬實
    。況證人黃素美到場作證時，上訴人亦自陳伊有為證人黃素美的公司記帳等語，
    益見上訴人確有實際參與經營元鼎事務所業務之事實。從而，衡諸兩造簽立系爭
    買賣讓渡合約書後，上訴人已知悉元鼎事務所之客戶資料、被上訴人向元鼎事務
    所客戶表示爾後業務交由上訴人接洽並介紹上訴人認識元鼎事務所客戶、八十七
    年初上訴人已實際參與元鼎事務所業務之經營、上訴人於八十七年二月間甚且已
    負責元鼎事務所平日開銷並發放員工薪資等情，至堪認被上訴人已履行轉讓元鼎
    事務所經營權、點交客戶予上訴人之給付義務。
  (二)至證人林義專於原審固證稱：伊是代書，兩造簽立系爭買賣讓渡合約書時，是伊
    幫兩造寫契約，所以伊也在場，當時約明被上訴人應將客戶全數六十三家讓給上
    訴人，並約明被上訴人不要在台中營業等語（見原審九十年十二月十一日準備程
    序筆錄）。惟倘兩造果有約定被上訴人應予點交客戶之具體內容、並約定被上訴
    人不得在台中營業之競業禁止條款，以身為代書且當場為兩造書立系爭買賣讓渡
    合約書之證人林義專，卻漏未將如此攸關兩造權益之給付義務予以載明，實與常
    情不合，非可輕信。況本件兩造介紹人王志成於偵查中亦證述：「因他們雙方（
    指本件兩造）均是我們的客戶，告訴人（指本件被上訴人）有說他台北、桃園均
    有業務，南北兩地跑很累，他想把台中之經營權轉讓給別人，我才會介紹他們雙
    方接觸；告訴人當時頂讓的目的是要去台北發展，但沒有提到不要在台中執業的
    事」等語（見臺灣臺中地方法院檢察署八十九年度他字第二六四三號偵查卷），
    益見被上訴人縱有因欲至台北發展之動機而將元鼎事務所經營轉讓予上訴人，亦
    不得依此反證被上訴人嗣後即無回台中繼續經營會計師業務之可能，並進而推認
    兩造有約定被上訴人不得在台中營業之競業禁止條款存在。是證人林義專前開所
    陳，自不足為有利於上訴人之認定。
  (三)實則，本件依前述上訴人於八十七年初參與元鼎事務所之經營後，元鼎事務所八
    十七年申報八十六年度營業所得稅時仍有三十幾家客戶，八十八年申報八十七年
    度營業所得稅時只剩四家客戶之情節以觀，可知業務經營深受客觀商業競爭環境
    及個人經營手法之影響，同一事業體在不同時空背景或不同個人之經營下，呈現
    不同業績表現事屬常見，尤以會計事務所主客關係，向重彼此之相互信任，同一
    事務所之原客戶亦未必願委託承受者處理會計業務，是上訴人實不能以受讓元鼎
    事務所後業績不如預期，即歸咎於被上訴人未履行點交客戶之義務。是上訴人主
    張業已合法解除系爭買賣讓渡合約乙節，即屬無據，並無可採。
  (四)上訴人引台中地檢署他字第二六四三號卷被上訴人於八十九年六月七日提出之告
    訴狀內所載：「被上訴人輔導至八十七年十二月二十日搬離止‧‧‧上訴人於八
    十七年十一月加入元鼎會計師事務所‧‧‧等語」，認被上訴人並未在八十七年
    二月間已履行經營權之給付義務云云。經查前開告訴狀內已敘明八十六年十二月
    起之記帳費全數收入歸被告（即上訴人）支用薪資或零用金，有該告訴狀可稽，
    若非移交業務，何來記帳費之收入歸上訴人取得？又依買賣讓渡書載明上訴人貼
    補被上訴人八十六年七月至十一月共五個月每月三萬元計十五萬元之辦公費用，
    若於八十七年十二月二十日始搬離，何須補貼辦公費用？況賴貴應於原審已結稱
    ：八十七年初上訴人就到元鼎事務所成為伊新的老闆，從那時起，薪水也是由被
    告（即上訴人）發放，一直到伊離職前，上訴人都還在元鼎事務所：伊是在元鼎
    事務所負責記帳工作；元鼎事務所所作平日開銷帳是記到八十七年二月六日，之
    後就由上訴人負責平日開銷等語。足證被上訴人已在八十七年二月間履行經營權
    之給付義務，上訴人主張並不足採。
六、況依上述理由四之說明，本件系爭買賣讓渡合約書中，就系爭房地、系爭生財器
    具買賣及轉讓元鼎事務所經營權二給付義務間，係各自獨立、非相互依存，且被
    上訴人復已依約履行轉讓元鼎事務所經營權義務，則被上訴人依系爭買賣讓渡合
    約書之約定，請求上訴人給付系爭房地之價款即二百萬元，及自八十七年十一月
    一日起至清償日止，按年息百分之六計算之利息，為屬有據，應予准許。至於上
    訴人爭執被上訴人有未點交六十三個簽證客戶之情事，縱屬真實，亦僅能就該債
    務不履行依元鼎事務所經營權轉讓契約主張權利，並不影響系爭房地、系爭生財
    器具買賣契約之效力。從而，原審為上訴人敗訴之判決，並無不合，上訴意旨指
    摘原判決不當，求予廢棄改判，沒有理由，應予駁回，
七、兩造其餘攻擊防禦方法，經審酌後，核與判決結果不生影響，爰不一一論述，併
    此敘明。
據上論結：本件上訴為無理由，依民事訴訟法第四百四十九條第一項、第七十八條，
判決如主文。
中      華      民      國    九十二    年      九      月     十六     日
~B1民事第三庭審判長法  官  陳照德
~B2                法  官  陳成泉
~B3                法  官  曾謀貴
右為正本係照原本作成。
如對本判決上訴，須於收受判決送達後二十日內向本院提出上訴書狀，其未表明上訴
理由者，應於提出上訴後二十日內向本院提出上訴理由書(須按他造人數附具繕本)。
上訴時應提出委任律師或具有律師資格之人之委任狀；委任有律師資格者，另應附具
律師及格證書及釋明委任人與受任人有民事訴訟法第四百六十六條之一第一項但書或
第二項（詳附註）所定關係之釋明文書影本。
~B                書記官  王瑩澤
中      華      民      國    九十二    年      九      月     十七     日
附註：
民事訴訟法第四百六十六條之一（第一項、第二項）
對於第二審判決上訴，上訴人應委任律師為訴訟代理人。但上訴人或其法定代理人具
有律師資格者，不在此限。
上訴人之配偶、三親等內之血親、二親等內之姻親，或上訴人為法人、中央或地方機
關時，其所屬專任人員具有律師資格並經法院認為適當者，亦得為第三審訴訟代理人
。
                                                                        Ｈ


司法院資訊處製作；財團法人民間司法改革基金會備份。
